---
title: "ProyectoAED2023"
author: "Carlos, Diego, Miguel"
date: "2023-11-02"
output: html_document
---

```{r setup, include=FALSE}
knitr::opts_chunk$set(echo = TRUE)
```

# Introducción

En el presente informe planteamos el análisis exploratorio de un conjunto de datos sobre la calidad del aire de la ciudad de Valencia entre 2004 y 2022. El dataset empleado continene observaciones obtenidas de distintas estaciones de la red de vigilancia de Valencia. Las observaciones están compuestas por variables respectivas a diversas moleculas y elementos presentes en el aire junto a otras de tipo meteorológico como la velocidad del viento, la temperatura, etc.

El procedimiento seguir comenzará con la correcta importación del dataset, a lo que seguirá la preparación de los datos para resolver las preguntas planteadas. Se escogerán las variables de interés y los periodos temporales sobre los que se realizará el análisis, se aplicarán las transformaciones necesarias sobre las variables, se reestructurará el dataset acorde a nuestras necesidades y se gestionarán los outliers y datos faltantes.

Una vez preparado el dataset, procederemos a responder a las preguntas planteadas mediante diversas metodologías. Todo el proceso irá acompañado de las explicaciones pertinentes y finalizaremos con una conclusión del trabajo realizado.



# Objetivos

El objetivo principal de este trabajo es familizarse con las herramientas y metodologías aprendidas para la carga, manipulación y análisis exploratorio de un conjunto de datos. Para ello se van a plantear una serie de objetivos es forma de preguntas que requerirán la aplicación de las herramientas y metodologías aprendidas:

+ ¿?Influencia del cambio en el tráfico hacia el centro de la ciudad en los últimos años. (carriles bici) : Comprobar posible reducción de gases emitidos por vehículos a motor en las estaciones más céntricas.

+ ¿?Relación radiación solar con ozono

+ ¿?Existe cierta evolución de la contaminación sonora (años/zonas)

+ ¿?Existe cierta evolución de la temperatura

+ ¿?Existe cierta evolución de la contaminación. Como medir la contaminación

+ ¿?Existe alguna diferencia entre las distintas estaciones

+ ¿?Existe alguna correlación entre la calidad del aire y el día de la semana/año

+ ...

A lo largo del desarrollo del proyecto se irán planteando y resolviendo las preguntas anteriores junto a su razonamiento y conclusiones.



# Datos

[Explicar la estructura del dataset sin modificar]

[Escoger variables para "calidad del aire"]



# Carga de datos

```{r}
library(readr)
library(lubridate)
```

```{r}
column_types <- cols(
  Fecha = col_date(format = "%Y-%m-%d"),
  `Dia de la semana` = col_factor(levels = c("Lunes", "Martes", "Miercoles", "Jueves", "Viernes", "Sabado", "Domingo")),
  Estacion = col_factor())

datos <- read_delim("data/rvvcca.csv", delim = ";", escape_double = FALSE, trim_ws = TRUE, col_types = column_types)

columnas_eliminadas <- c("Fecha creacion","Fecha baja")
datos <- datos[,!names(datos) %in% columnas_eliminadas]
```

# Separar dataframe principal en una lista de dataframes por estaciones
```{r}
estaciones <- unique(datos$Estacion)
datos_separados <- list()

for(s in estaciones){
  datos_estacion <- datos[datos$Estacion == s,]
  datos_separados <- append(datos_separados,list(datos_estacion))
}

names(datos_separados) <- estaciones
```

# Exploración inicial de los datos

summary de las variables, ver proporcion de datos faltantes, ver periodos temporales de recogida de las variables, etc. con el objetivo de escoger las variables necesarias para nuestros objetivos
