---
title: "ProyectoAED2023"
author: "Carlos, Diego, Miguel"
date: "2023-11-02"
output: html_document
---

```{r setup, include=FALSE}
knitr::opts_chunk$set(echo = TRUE)
```

# Introducción

En el presente informe planteamos el análisis exploratorio de un conjunto de datos sobre la calidad del aire de la ciudad de Valencia entre 2004 y 2022. El dataset empleado continene observaciones obtenidas de distintas estaciones compuestas por variables respectivas a diversas moleculas y elementos presentes en el aire junto a otras de tipo meteorológico como la velocidad del viento, la temperatura, etc.

# Carga de datos

```{r}
library(readr)
library(lubridate)
```

```{r}
column_types <- cols(
  Fecha = col_date(format = "%Y-%m-%d"),
  `Dia de la semana` = col_factor(levels = c("Lunes", "Martes", "Miercoles", "Jueves", "Viernes", "Sabado", "Domingo")),
  Estacion = col_factor())

datos <- read_delim("data/rvvcca.csv", delim = ";", escape_double = FALSE, trim_ws = TRUE, col_types = column_types)

columnas_eliminadas <- c("Fecha creacion","Fecha baja")
datos <- datos[,!names(datos) %in% columnas_eliminadas]
```

# Separar dataframe principal en una lista de dataframes por estaciones
```{r}
estaciones <- unique(datos$Estacion)
datos_separados <- list()

for(s in estaciones){
  datos_estacion <- datos[datos$Estacion == s,]
  datos_separados <- append(datos_separados,list(datos_estacion))
}

names(datos_separados) <- estaciones
```

